臺灣高等法院民事判決　　　　　　　九十二年度上字第五九五號
　　上訴人即附
　　帶被上訴人　丙○○
　　訴訟代理人　丁志達律師
　　　　　　　　陳錫川律師
　　被上訴人即
　　附帶上訴人　丁○○
　　輔　佐　人　乙○○
　　被 上訴 人
　　即　視　同
　　附帶上訴人　甲○○
　　被上訴人即
　　附帶上訴人　群益證券股份有限公司
　　法定代理人　陳田文
　　訴訟代理人　賴璦雯律師
右當事人間請求損害賠償事件，上訴人對於中華民國九十二年三月二十八日臺灣臺北
地方法院九十一年度訴字第三四八六號第一審判決提起上訴，本院於中華民國九十三
年十二月一日言詞辯論終結，判決如下：
    主      文
原判決關於駁回上訴人後開第二項之訴部分，及該部分假執行之聲請，並訴訟費用之
裁判廢棄。
被上訴人應再連帶給付上訴人新台幣貳佰零壹萬壹仟壹佰貳拾參元，及自民國八十九
年九月十一日起至清償日止，按年息百分之五計算之利息。
其餘上訴駁回。
原判決關於命附帶上訴人給付之金額，其利息起算點逾民國八十九年九月十一日部分
，及該部分假執行之宣告廢棄。
右開廢棄部分，附帶被上訴人在第一審之訴及假執行之聲請駁回。
其餘附帶上訴駁回。
第一、二審及附帶上訴訴訟費用，均由被上訴人及附帶上訴人連帶負擔。
本判決命被上訴人給付部分，於上訴人以新台幣陸拾捌萬元預供擔保後得假執行，但
被上訴人丁○○、群益證券股份有限公司如於執行標的物拍定、變賣或物之交付前以
新台幣貳佰零壹萬壹仟壹佰貳拾參元預供擔保，得免為假執行。
    事實及理由
一、按訴訟全部或一部之裁判，以他訴訟之法律關係是否成立為據者，法院得在他訴
    訟終結前以裁定停止訴訟，民事訴訟法第一百八十二條第一項定有明文。本件被
    上訴人即附帶上訴人群益證券股份有限公司（下稱群益證券公司）於民國九十二
    年八月一日以本件上訴人即附帶上訴人丙○○（下稱丙○○）另對於被上訴人即
    附帶上訴人丁○○及被上訴人即視同附帶上訴人甲○○（下分別稱丁○○及甲○
    ○）提出刑事告訴，現於臺灣臺北地方法院檢察署九十年度偵字第一五六八○號
    偽造文書案件偵查中為由，聲請停止本件訴訟程序（見本院卷第六二頁之群益證
    券公司民事答辯狀（一）），惟丁○○及甲○○是否有偽造文書之犯罪行為，非
    本件訴訟標的法律關係是否成立之依據，與上述民事訴訟法規定之要件不符，自
    無停止本件訴訟之必要，合先敘明。
二、丁○○、甲○○未於言詞辯論期日到場，甲○○且未提出任何書狀作何聲明或陳
    述，核無民事訴訟法第三百八十六條所列各款情形之一，爰依丙○○之聲請，就
    丁○○、甲○○部分，由其一造辯論而為判決。
三、丙○○主張：其於八十九年六月十三日至群益證券公司開立六八三六五八─二號
    之證券交易帳戶，並委由群益證券公司及其營業員即丁○○依其指定之股票名稱
    、股數及限價於臺灣證券交易所股份有限公司集中市場、證券櫃號買賣中心代為
    下單買賣股票。委託方式為丁○○依丙○○電話下單內容填載於其作成之買進、
    賣出委託書而進行交易。丁○○明知其於開立交易帳戶後，均未以其他方式指示
    下單買賣股票，竟於八十九年六月二十三日起至同年九月七日止，與甲○○連續
    偽造十七筆之買進、賣出股票委託書，填載其帳戶號數、日期、證券名稱、股數
    、限價及以電話委託等不實事項，持以回報群益證券公司，並擅自以丙○○名義
    在集中市場櫃台交易中心下單買賣股票，總計買賣之股票有：八十九年六月二十
    三日買進「矽品」十張（每張一千股）、「力晶」十張、「順德」十張；同年七
    月十二日買進「亞瑟」三十張、「矽品」五張；同年七月十三日賣出「矽品」五
    張；八十九年七月十四日買進「力晶」五張；同年九月四日賣出「矽品」十張、
    「力晶」十六張、「順德」十張、「亞瑟」三十張；同年九月四日買進「精業」
    十七張、賣出「順德」一張；同年九月五日賣出「力晶」一五○股、「順德」二
    ○○股；同年九月七日賣出「精業」十七張、買進「瑩寶」五十七張（以下稱系
    爭股票），造成其原為買賣股票扣款之用而存於世華商業銀行（現為國泰世華商
    業銀行，下稱國泰世華銀行）存款帳戶內之三百萬元，遭扣款僅餘十萬零七百十
    二元，損失達二百八十九萬九千二百八十八元。丁○○為群益證券公司之受僱人
    ，群益證券公司未察覺丁○○違法買賣股票之行為，顯未盡其僱用人之責任，爰
    依民法第一百八十四條第一項前段、第一百八十五條、第一百八十八條第一項、
    第二百一十三條第一項及第二項之規定，訴請甲○○、丁○○及群益證券公司連
    帶賠償其所受之上開損害。
四、丁○○辯以：否認丙○○所提胡俊世於八十九年十一月十三日聲明書之真正。丙
    ○○開設證券交易帳戶，全權委託胡俊世及甲○○代為股票交易，丙○○已表示
    委由專家代為操作，其受僱於群益證券公司，執行受委託業務，已盡注意義務，
    並無丙○○主張之侵權行為。又八十九年六月至九月間股票交易對帳單均寄達丙
    ○○，丙○○未為任何意思表示，即承認該對帳之合法性，其本應承受價差之損
    失。丙○○簽有委託授權受任承認及買賣證券等授權書，甲○○與胡俊世互為執
    行業務，為合夥關係，甲○○為複代理人，丙○○亦有過失，對於甲○○之行為
    應負表見代理之責等語。
五、群益證券公司辯以：代理權之授與並不以明示為限，如依本人之行為或其他情事
    足以間接推知其有授權之意思者，即生效力。胡俊世為群益證券公司之客戶，甲
    ○○每天與其在同一貴賓室內看盤，甲○○買賣股票之情形，胡俊世理應知情，
    縱胡俊世未明示授權甲○○下單，亦默許之，應可推知甲○○已得到胡俊世之授
    權，是丁○○接受無委任書之甲○○買賣股票，自不構成侵權行為之要件。又縱
    認被上訴人甲○○為上訴人之下單買賣股票為無權代理，丙○○亦須向交易相對
    人表示拒絕承認，故於丙○○未向交易相對人表示拒絕同意前，對丙○○仍生效
    力，且丙○○未證明胡俊世聲明書之真正。再客戶委託證券商買賣股票，彼此間
    為行紀關係，證券商為客戶買進之股票，為其占有時，依民法第五百八十三條第
    一項規定，適用寄託之規定。群益證券公司受客戶委託買進股票，依證券交易法
    第四十三條第四項之規定，屬民法第六百零三條之一規定之混藏寄託，股票所有
    權屬客戶而非證券商。故縱認甲○○無權代理丙○○買進股票，僅生群益證券公
    司係未受委任，而為丙○○無因管理買進股票，依民法第五百七十七條、第一百
    七十三條第二項準用第五百四十一條之規定，不待丙○○同意始生效力。又依證
    券交易法第四十三條第二項之規定，群益證券公司已將為丙○○所買進之股票劃
    撥入丙○○之集保帳戶後，已生交付與丙○○之效力，故丙○○係因甲○○為其
    買進之股票價格下跌而受有損害；非因其銀行帳戶存款因交割股款扣帳而受有損
    害。丙○○於收受八十九年六月及七月之交易對帳單後，未曾向丁○○及群益證
    券提出任何質疑，且於八十九年七月七日又於其國泰世華銀行帳戶存入一百萬元
    ，可知，丙○○對甲○○於八十九年六、七月之交易並無爭執，且其自認確曾收
    受八十九年六、七月之買賣對帳單，其疏於注意對帳單之內容，係對於損害之發
    生或擴大與有過失，依民法第二百十七條之規定，應免除或減輕群益證券公司之
    賠償金額等語。
六、本件經原法院判決群益證券公司、丁○○及甲○○應連帶給付丙○○八十八萬八
    千一百六十五元及自八十九年九月七日起至清償日止，按年息百分之五計算之利
    息。丙○○就原審判決其敗訴部分（即二百零一萬一千一百二十三元暨自八十九
    年九月七日起至清償日止按年息百分之五計算之利息）提起上訴，聲明為：(一)原
    判決不利於丙○○部分廢棄。(二)右廢棄部分，群益證券公司、丁○○及甲○○應
    再連帶給付丙○○二百零一萬一千一百二十三元，及自八十九年九月七日起至清
    償日止，按年息百分之五計算之利息。(三)願供擔保，請准宣告假執行。(四)附帶上
    訴駁回。丁○○及群益證券公司各自原審判決就其應連帶給付八十八萬八千一百
    六十五元暨自八十九年九月七日起至清償日止按年息百分之五計算利息之敗訴部
    分提起附帶上訴，聲明為：(一)原判決不利於丁○○及群益證券公司部分廢棄。(二)
    右廢棄部分，丙○○於第一審之訴及其假執行之聲請均駁回。(三)上訴駁回，如受
    不利判決願供擔保請准宣告免為假執行。
七、經查：丁○○為群益證券公司之營業員，丙○○與群益證券公司於八十九年六月
    十三日簽訂委託買賣證券受託契約，並開立六八三六五八─二號之證券交易帳戶
    ，在群益證券公司購買股票，上開帳戶，自八十九年六月二十三日起至同年九月
    七日止，買賣如上開三所述之系爭股票，均由甲○○下單，再由丁○○執行股票
    買賣手續，迄八十九年九月十一日止，該帳戶僅餘十萬零七百十二元，而上開未
    賣出之股票，迄今仍在丙○○之帳戶等情，有委託買賣證券受託契約書即其附件
    、分戶歷史帳列印表（見原審卷第八至十二頁、第二二頁）為憑，且為兩造所不
    爭執（分別見本院卷第四一及四二頁、第五四頁之九十二年七月二十三日、八月
    一日準備程序筆錄），堪信此部份之事實為真正。
八、本件經本院於九十二年七月二十三日及九十三年二月二十七日與兩造整理並協議
    簡化之爭點為：（見本院卷第四一頁、第一五四至一五五頁之準備程序筆錄）
（一）丙○○有無授權甲○○買賣系爭股票？
（二）本件損害計算之基準點是何時？
（三）丙○○有無與有過失？
    茲分述之如下：
（一）丙○○有無授權甲○○買賣系爭股票？
  １、按「因故意或過失，不法侵害他人之權利者，負損害賠償責任。故意以背於善
      良風俗之方法，加損害於他人者亦同。」、「數人共同不法侵害他人之權利者
      ，連帶負損害賠償責任﹔不能知其中孰為加害人者，亦同。」、「受僱人因執
      行職務，不法侵害他人之權利者，由僱用人與行為人連帶負損害賠償責任。」
      民法第一百八十四條第一項、第一百八十五條第一項、第一百八十八條第一項
      前段定有明文。次按當事人主張有利於己之事實者，就其事實有舉證之責任，
      民事訴訟法第二百七十七條第一項前段定有明文，主張法律關係存在之當事人
      ，應就該法律關係發生所須具備之特別要件，負舉證之責任，至於他造主張有
      利於己之事實（變更或消滅之特別要件），則應由他造舉證證明，最高法院四
      十八年台上字第八八七號亦著有判例。
  ２、丙○○主張：其僅授權胡俊世買賣股票，胡俊世於臺灣臺北地方法院檢察署九
      十年偵字第一五六八○號乙案亦稱其未授權甲○○買賣股票，又縱認甲○○下
      單時，胡俊世亦在場，群益證券公司亦應證明胡俊世明知甲○○所下之單為丙
      ○○之委託單等語。丁○○辯以：丙○○開設證券交易帳戶，全權委託胡俊世
      及甲○○代為股票交易，丙○○已表示委由專家代為操作，其執行受委託業務
      ，已盡注意義務等語，而群益證券公司則以：胡俊世為群益證券公司之客戶，
      甲○○每天與其於同一貴賓室內看盤，胡俊世理應知道甲○○買賣股票之行為
      ，其縱未明示授權甲○○下單，亦默許之，故甲○○應已得到胡俊世之授權。
      又縱認甲○○為下單買賣股票為無權代理，丙○○亦須向交易相對人表示拒絕
      承認，該股票買賣之交易始歸於無效。本件股票買賣之交易皆為透過集中交易
      市場進行且已成交，於丙○○未向交易相對人表示拒絕同意前，對丙○○仍生
      效力等語置辯。經查：
    (1)系爭股票係由甲○○下單，已如前述，甲○○是否有權買賣系爭股票乙節，丁
      ○○、群益證券公司係主張：丙○○有明示或默示授權甲○○買賣系爭股票等
      語，惟為丙○○所否認，丁○○、群益證券公司上開之主張為有利於己之事實
      ，依上開舉證責任分配之原則，自應由渠等就該有利事實，負舉證之責。
    (2)據證人劉晏里於原審審理時到院結證稱：「（法官問：丙○○在八十九年六月
      二十三日到群益證券公司開戶買賣股票帳戶之情知否？）我知道，當時我們與
      胡俊世約好一同到群益證券公司開戶，當時只有丙○○辦理開戶，到現場之後
      看到甲○○也在場，開戶當時丙○○及我並沒有告訴承辦人員說要委託處理股
      票戶頭事宜，我們只是委託胡俊世處理戶頭，當時我們以為甲○○是群益證券
      公司的經理，後來十七筆的股票交易不是丙○○下單，因丙○○本身不懂股票
      ，當時我們一直以為是胡俊世下單，之後丙○○告訴我只剩下一百多萬元，我
      就打電話問胡俊世，胡俊世才告訴我他沒有操作股票」、「（法官問：當時丙
      ○○只有授權胡俊世操作戶頭？還是胡俊世可以委託他人操作？）當時我們只
      有授權胡俊世一人操作」等語（見原審卷第六五至六六頁之九十一年九月五日
      言詞辯論筆錄），足認丙○○僅有授權胡俊世買賣股票。至丙○○所提卷附（
      本院卷第八八頁）胡俊世於八十九年十一月十三日所載：「本人胡俊世從未授
      權甲○○先生於群益證券丙○○小姐戶頭進出買賣或任何款項異動，且於六月
      開戶後從未與丙○○小姐連絡任何交易事項」之聲明書，雖因丁○○、群益證
      券公司否認，丙○○無法舉證證明其真正，而尚難遽採，惟並不因之影響丙○
      ○僅有授權胡俊世買賣股票之認定，併此敘明。
    (3)此外，復無丙○○委託甲○○下單之授權書，且群益證券公司亦無法舉證證明
      胡俊世對於甲○○下單乙事知情。
  ３、綜上，依上開舉證責任分配之說明，應認丙○○僅授權胡俊世買賣股票，至甲
      ○○部分，則無任何證據足認丙○○有授權其買賣系爭股票。從而，丙○○自
      得依民法第一百八十四條第一項前段、第一百八十五條、第一百八十八條第一
      項規定請求甲○○、丁○○及群益證券公司負連帶損害賠償之責。
（二）本件損害計算之基準點是何時？
  １、按「負損害賠償責任者，除法律另有規定或契約另有訂定外，應回復他方損害
      發生前之原狀。因回復原狀而應給付金錢者，自損害發生時起，加給利息。」
      民法第二百十三條第一、二項定有明文。
  ２、次按一般投資人不得逕行進入證券交易所集中交易市場直接買賣證券，如欲買
      賣證券必須透過證券經紀商代為之，亦即必須先與證券經紀商訂立受託買賣證
      券契約，始可正式逐次委託其買賣證券。依現行證券交易法第十五條第三款、
      第十六條第三款之規定，實務上對於證券經紀商受託買賣證券，經紀商與投資
      人間之關係，係採取行紀之方式，其基本法律關係有三：(1)經紀商與第三人間
      之關係（外部關係）：經紀商以自己之名義為投資人之計算為有價證券之買賣
      時，係立於買賣契約當事人之地位，其對於買賣相對人（第三人），自得權利
      ，並自負義務（民法第五百七十八條參照），交易行為有無瑕疵，應就經紀商
      與第三人間交易行為本身加以決定，委託行為之有無瑕疵與交易行為無涉。(2)
      投資人與第三人間之關係：投資人與第三人間，並不直接發生任何法律關係。
      (3)經紀商與投資人間之關係（內部關係）：經紀商與投資人間之關係，屬於委
      任之性質。足見經紀商係以自己為該交易行為之權利或義務主體，因之，該交
      易行為之相對人履行債務，並不向委託人為之，而係向經紀商為之，然後再由
      經紀商將其結果移轉於委託人（民法第五百七十七條、第五百四十一條參照）
      。
  ３、丙○○主張：其所受之損害，為甲○○無權下單後，群益證券公司自其上開存
      款帳戶內所扣之金額，系爭股票應屬群益證券公司所有等語，而群益證券公司
      辯以：縱認甲○○無權代理丙○○下單委任其買進系爭股票，丙○○所生之損
      害係因甲○○為代為買進系爭股票價格下跌而生之損害，並非因丙○○上開帳
      戶內之存款因交割股款被扣帳而生之損害，系爭股票所有權已移轉與丙○○，
      是應依丙○○向其請求時或起訴時，系爭股票之收盤價作為計算損害之基準點
      等語。經查：
    (1)群益證券公司為證券經紀商，其與投資人間之關係，屬於行紀之法律關係，此
      為兩造所不爭執（本院卷第二八七、二九七頁），並有委託買賣證券受託契約
      在卷（原審卷第八頁）可憑。
    (2)如上所述，本件因丙○○未授權甲○○買賣系爭股票，群益證券公司應負連帶
      侵權行為之責，丙○○與群益證券公司間就系爭股票雖無委託行為，惟依上開
      ２之所述，此為丙○○與群益證券公司間內部之法律關係，並不影響外部關係
      （群益證券公司與第三人間）之股票交易行為，群益證券公司仍為該交易行為
      之權利、義務主體，系爭股票之權利仍由群益證券公司取得。然因丙○○與群
      益證券公司間就系爭股票，並無委託之關係，群益證券公司尚難依民法第五百
      七十七條準用同法第五百四十一條之規定，將系爭股票之所有權移轉與丙○○
      。
    (3)準此，系爭股票之所有權既屬群益證券公司，是系爭股票股價之下跌與否即與
      丙○○無關，則丙○○所受之損失乃係甲○○無權下單後，群益證券公司自其
      上開存款帳戶內扣款金額所有權之損害，而非取得系爭股票所有權後，因該股
      票價格下跌所生之損害，從而，丙○○所受之損失金額，為該存款帳戶內原有
      之三百萬元，因甲○○無權下單，僅餘十萬零七百十二元之損失，即二百八十
      九萬九千二百八十八元，依上述民法第二百十三條之規定，甲○○、丁○○及
      群益證券公司自負連帶回復該損害發生前原狀之責。又甲○○最後一次下單之
      時間雖係在八十九年九月七日，惟自丙○○之上開帳戶內扣款之時間係在同年
      月十一日，此有分戶歷史帳列印表、上開帳戶明細（見原審卷第十三頁、第二
      二頁）為憑，故本件損害發生之時點為八十九年九月十一日，有關利息之起算
      ，依民法第二百十三條第二項規定，亦應自該日起算。
（三）丙○○有無與有過失？
  １、按損害之發生或擴大，被害人與有過失者，法院得減輕賠償金額，或免除之，
      民法第二百十七條第一項定有明文，此為過失相抵之規定。
  ２、群益證券公司主張：丙○○縱未曾以意思表示授權甲○○買賣股票，其於收受
      八十九年六月及七月之交易對帳單後，未曾向丁○○及群益證券公司提出任何
      質疑，且於八十九年七月七日又於其國泰世華銀行帳戶存入一百萬元，且丙○
      ○已自認確曾收受八十九年六、七月之買賣對帳單，其疏於注意對帳單之內容
      ，係對於損害之發生或擴大與有過失，依民法第二百十七條之規定，應免除或
      減輕其之賠償金額等語。丙○○則辯以：本件損失與其對於帳戶之管理或控制
      無關，其無從控制甲○○冒名買賣股票之行為，即無從對於損害發生或擴大為
      任何助力之行為，自不生與有過失之問題等語。
  ３、經查：丙○○雖有收受八十九年六、七月之交易對帳單，未向丁○○及群益證
      券公司提出任何質疑之情，然本件損害之發生，係肇因於甲○○未經授權下單
      買賣系爭股票，丙○○收受上述對帳單未提出質疑，僅能解釋其知悉有系爭股
      票之買賣，惟上開股票之買賣係由甲○○下單乙事，無從由該對帳單即可探知
      ，自難因之苛以應注意能注意而不注意之責，又系爭股票買進後，固因股價下
      跌而有損失，然如上所述該股票之所有權屬於群益證券公司，丙○○無權處理
      ，是縱有因未即時處理該股票，而致損害之擴大，亦難歸責於丙○○。
  ４、從而，丙○○並無與有過失之責。
九、綜上所述，丙○○依民法第一百八十四條第一項前段、第一百八十五條、第一百
    八十八條第一項、第二百一十三條第一項及第二項之規定，訴請甲○○、丁○○
    及群益證券公司連帶給付其二百八十九萬九千二百八十八元，及自八十九年九月
    十一日起至清償日止，按年息百分之五計算之利息部分，為有理由，應予准許。
    逾此部分（即自八十九年九月七日起算利息部分）之請求，為無理由，應予駁回
    。又丙○○勝訴部分，丙○○、丁○○及群益證券公司均分別陳明願供擔保為准
    、免假執行之宣告，經核於法並無不合，爰分別酌定相當擔保金額准許之。至於
    丙○○敗訴部分，其假執行之聲請失所附麗，應併予駁回。原審就上開應准許部
    分，為丙○○敗訴之判決，並駁回其假執行之聲請，尚有未洽，上訴意旨求予廢
    棄改判，為有理由，爰由本院予以廢棄改判如主文第二項所示，並依聲請為附條
    件之准、免假執行之宣告。至於丙○○之請求不應准許部分，原判決為丙○○敗
    訴之判決，並駁回其假執行之聲請，經核於法並無不合，上訴意旨求予廢棄改判
    ，為無理由，應駁回其上訴。又甲○○、丁○○及群益證券公司附帶上訴請求駁
    回丙○○於第一審之訴及其假執行之聲請部分，其中利息起算點逾八十九年九月
    十一日部分，為有理由，應予准許，已如上述，乃原判決就此部分為甲○○、丁
    ○○及群益證券公司敗訴之判決，自有未洽。甲○○、丁○○及群益證券公司就
    此部分指摘原判決不當，求予廢棄改判，為有理由，爰由本院將原判決此部分予
    以廢棄改判如主文第五項所示。至於逾上開應准許部分，甲○○、丁○○及群益
    證券公司之請求為無理由，原審為其敗訴之判決，並無違誤，甲○○、丁○○及
    群益證券公司就此部分所為之附帶上訴，為無理由，應予駁回其附帶上訴。
十、本件事證已臻明確，兩造其餘之攻擊、防禦方法，核與判決結果不生影響，爰毋
    庸一一論述，併此敘明。
十一、據上論結，本件上訴為一部有理由，一部無理由，附帶上訴為一部有理由，一
      部無理由，依民事訴訟法第三百八十五條第一項前段、第四百四十九條第一項
      、第四百五十條、第八十五條第二項、第四百六十三條、第三百九十條第二項
      、第三百九十二條，判決如主文。
中　　　華　　　民　　　國　　九十三　　年　 　十二　　　月　　十五   　日
                              民事第十六庭
                          　　　　審判長法  官　許  正  順
                          　　　　　　　法  官　魏  麗  娟
                          　　　　　　　法  官　陳  邦  豪
正本係照原本作成。
如不服本判決，應於收受送達後二十日內向本院提出上訴書狀，其未表明上訴理由者
，應於提出上訴後二十日內向本院補提理由書狀（均須按他造當事人之人數附繕本）
上訴時應提出委任律師或具有律師資格之人之委任狀；委任有律師資格者，另應附具
律師資格證書及釋明委任人與受任人有民事訴訟法第四百六十六條之一第一項但書或
第二項（詳附註）所定關係之釋明文書影本。
中　　　華　　　民　　　國　　九十三　　年　　 十二　　 月　　 十五　　 日
　　　　　　　　　　　　　　　　　　　　書記官  張  淑  芬
附註：
民事訴訟法第四百六十六條之一（第一項、第二項）：
對於第二審判決上訴，上訴人應委任律師為訴訟代理人。但上訴人或其他法定代理人
具有律師資格者，不在此限。
上訴人之配偶、三親等內之血親、二親等內之姻親，或上訴人為法人、中央或地方機
關時，其所屬專任人員具有律師資格並經法院認為適當者，亦得為第三審訴訟代理人
。
